【裁判字號】    99,消債更,28
【裁判日期】    991217
【裁判案由】    更生事件
【裁判全文】
臺灣雲林地方法院民事裁定            99年度消債更字第28號
聲  請  人
即債 務 人  林美葳即林曉嵐
上列聲請人因消費者債務清理事件聲請更生，本院裁定如下：
    主  文
更生及保全處分之聲請均駁回。
聲請費用由聲請人負擔。
    理  由
一、按債務人對於金融機構因消費借貸、自用住宅借款、信用卡
    或現金卡契約而負債務，在聲請更生或清算前，應提出債權
    人清冊，以書面向最大債權金融機構請求協商債務清償方案
    ，並表明共同協商之意旨，消費者債務清理條例第151 條第
    1 項定有明文。而上揭法文之立法意旨，即為債務人受法院
    裁定開始更生或清算程序者，其生活、資格、權利等均將受
    限制，該等程序係債務清理之最後手段，於債務人無法與債
    權人協商時，始適用更生程序或清算程序清理其債務，債務
    人對於金融機構因消費借貸、自用住宅借款、信用卡或現金
    卡契約而負債務，其法律關係較為單純，金融機構並已訂有
    債務協商機制，如能協商成立，債務人或不須依消費者債務
    清理條例聲請更生或清算，可疏減法院負擔，有效分配司法
    資源，為使債務人得自主解決其債務，爰明定債務人對於金
    融機構因消費借貸、自用住宅借款、信用卡或現金卡契約而
    負債務之情形，採行協商前置主義。故而消費者債務清理條
    例所定協商前置程序之意旨，在使金融機構與債務人就特定
    種類之債務清理事務上，利用法院程序外解決之協商機制，
    為迅速有效之自主性解決。而此一程序之進行，有賴當事人
    間之協力配合，本於誠信為基礎，形成債務清理之共識，藉
    由法院之事後核可，賦予協商內容作為執行名義之正當性。
    苟債務人為直接進入更生或清算程序，而於前置協商程序時
    ，故意使協商破裂，雖有債務協商不成立之形式，然藉由脫
    法方式造成此等結論，難謂債務人有進行債務清理之誠意可
    言。又更生之聲請有下列情形之一者，應駁回之：一債務人
    曾依本條例或破產法之規定而受刑之宣告；二債務人曾經法
    院認可和解、更生或調協，因可歸責於己之事由，致未履行
    其條件；三債務人經法院通知，無正當理由而不到場，或到
    場而不為真實之陳述，或拒絕提出關係文件或為財產變動狀
    況之報告，消費者債務清理條例第46條定有明文。又聲請更
    生或清算不合程式或不備其他要件者，法院應以裁定駁回之
    ，但其情形可以補正者，法院應定期間先命補正，復為同條
    例第8 條所明定。準此，債務人於法院裁定准許開啟消費者
    債務清理程序前，基於謀求自身經濟生活更生之目的，當以
    積極誠實之態度，配合法院進行各項程序。法院雖依據本條
    例第9 條之規定，應依職權調查事實及證據，然法院之職權
    調查乃以必要者為限，並非窮盡所有事項及一切調查方法為
    之；基於主張有利於己之事實者，就其事實有舉證責任之民
    事證據法理，債務人對自身財務、信用、工作之狀況，本應
    知之最詳，且依消費者債務清理條例第44條、第46條第3 款
    之意旨，債務人茍怠於配合調查，或有不實陳述之情形，法
    院得駁回債務人聲請之明文，足徵消費者債務清理條例乃以
    債務人恪遵協力義務之方式，課債務人以最大誠意義務，以
    示債務人確係本於誠實信用而為債務清理程序。復依消費者
    債務清理條例第3 條規定，債務人有不能清償債務或有不能
    清償之虞者，得依本條例所定更生或清算程序，清理其債務
    。又聲請更生或清算不合程式或不備其他要件者，法院應以
    裁定駁回之，但其情形可以補正者，法院應定期間先命補正
    ，復為同條例第8 條所明定。
二、本件聲請意旨略以：聲請人因消費借貸、自用住宅借款、信
    用卡或現金卡契約，積欠債務金額共計新臺幣（下同）3,64
    4,166 元（其中金融機構無擔保債務2,524,303 元、民間債
    務1,119,863 元），於消費者債務清理條例施行後，曾以書
    面向最大債權金融機構國泰世華商業銀行股份有限公司（以
    下稱國泰世華銀行）請求共同協商債務清償方案，經該行提
    出180 期、利率0 ％、月付11,455元之還款方案，然聲請人
    目前每月平均薪資收入僅25,590元，聲請人每月必要支出為
    17,800元（三餐餐費5,500 元、日常雜支生活費4,500 元、
    交通費1,200 元、通訊費600 元、受聲請人扶養之人林坤山
    及沈儉各3,000 元），最大債權銀行提出之協商條件非聲請
    人所能負擔，因而未能達成協商，聲請人實有不能清償債務
    之虞，且自99年10月25日起遭臺灣臺北地方法院每月強制扣
    薪3 分之1 ，顯已不能清償債務，為此聲請更生並就其所有
    財產為保全處分。
三、聲請人上開主張，固據其提出債權人清冊、財團法人金融聯
    合徵信中心當事人綜合信用報告─債務清理條例前置協商專
    用債權人清冊、臺灣臺北地方法院99年10月25日北院木99司
    執火字第99681 號執行命令、勞工保險被保險人投保資料表
    、聲請人之97、98年度綜合所得稅各類所得資料清單、聲請
    人之財產歸屬資料清單、前置協商不成立通知書、聲請人之
    台新銀行存摺、聲請人99年7 、8 、9 、10月份之薪酬表、
    戶籍謄本、更生償還計劃草案等件為證。然本院認為聲請人
    並無任何不能清償債務之情事，理由茲分述如下：
(一)、經查，聲請人目前任職於全家便利商店股份有限公司，投保
    之薪資雖為26,400元，惟其自99年7 月至10月份之薪資總收
    入為137,264 元，則99年7 月至10月份之平均薪資月收入為
    34,316元，有聲請人提出台新銀行存摺資料附卷可稽（見本
    院卷第46頁至第48頁）。
(二)、聲請人復主張其每月需支出三餐餐費5,500 元、日常雜支生
    活費4,500 元、交通費1,200 元、通訊費600 元等語，惟聲
    請人既主張無法還款，生活有困難，即應合理控管其日常生
    活支出，而非為維持優渥之生活聲請更生，其上開之支出，
    均應包括在每人每月之生活費當中，自行節制，是本院認聲
    請人每月必要支出費用應以行政院主計處所公布之每人每月
    最低生活費9,829 元為據，始符合消費者債務清理條例所設
    更生制度欲達之目的。則聲請人主張上開支出費用於9,829
    元範圍內，自屬有據，為屬可採，逾此範圍之主張，要屬無
    據，實不可採。
(三)、按受扶養權利者，以不能維持生活而無謀生能力者為限，民
    法第1117條第1 項定有明文，又同條第2 項規定，前項無謀
    生能力之限制，於直系血親尊親屬不適用之，即直系血親尊
    親屬受扶養者，仍須以不能維持生活者為限（最高法院87年
    臺上字第1696號判決意旨參照）。聲請人主張每月需支付其
    父、母即李坤山、沈儉生活費各3,000 元等語，惟聲請人之
    父林坤山97年所得收入211,424 元、98年所得128,816 元，
    其名下所有房屋1 幢、土地3 筆、田賦3 筆、汽車1 部、投
    資3 筆，公告現值總計4,631,415 元；又聲請人之母沈儉97
    年所得2,442 元、98年所得3,896 元，其名下所有房屋1 幢
    、土地1 筆、田賦1 筆、汽車1 部，公告現值總計5,612,27
    8 元，有第三人林坤山、沈儉之稅務電子閘門財產所得調件
    明細表附卷可參（本院卷第82頁至第93頁）。準此可見，聲
    請人之父、母林坤山與沈儉並非不能維持生活，而有受聲請
    人扶養之必要，聲請人仍將第三人林坤山、沈儉列為受扶養
    人，並主張其每月各須支付扶養費3,000 元，顯難採信。
(四)、綜上，聲請人99年7 月至10月份每月平均所得為34,316元，
    扣除每月所需支出之必要費用9,829 元後，每月尚餘24,487
    元，仍足夠支付國泰世華銀行所提出月付11,455元之協商金
    額。退步言之，縱使依聲請人投保之薪資26,400元計算，扣
    除每月所需支出之必要費用9,829 元後，每月尚餘16,571元
    ，用以支付國泰世華銀行所提之月付金，仍綽綽有餘。又聲
    請人表示其於99年7 月間向國泰世華銀行申請前置協商時，
    考量基本收入與支出，另外還有民間債務，所以向國泰世華
    銀行表示每月只能負擔5,000 元之還款金額云云，但聲請人
    於99年11月26日陳報狀所提出之更生償還計畫草案中，卻自
    行提出每月可清償7,790 之方案，較其向債權人提出之月付
    5,000 元高出2,790 元，倘聲請人有意透過協商機制解決債
    務，其應向債權人提出本件清償方案，以提高債權人與之協
    商之意願，而非提出債權人完全無法同意之方案，使協商無
    法成立，再以較高金額為更生清償方案，圖使法院准許其更
    生，依聲請人與債權銀行協商之過程，可見聲請人並無透過
    協商機制以清償債務之誠意，聲請人以此脫法行為，造成形
    式上協商不成立之假象，要無可取。
(五)、本件聲請人與債權銀行既有協商成立可能，竟捨此而不為，
    執意聲請更生，並提出以每個月為1 期，每期清償7,790 元
    ，96期，8 年清償，共清償747,840 元，僅達原債務總額約
    20.52 ％之更生方案，意在減成清償，顯與消費者債務清理
    條係在使不得已陷於經濟上困境之消費者，有重建復甦機會
    之立法目的不符。
四、再者，本院於99年11月16日裁定命聲請人應於裁定送達後7
    日內補正如該裁定中附表所示之相關資料證明到院，惟聲請
    人並未提出下列文件：「(六)以聲請人為要保人、被保險人之
    所有保險單及現在之保單價值準備金，請列表說明其名稱、
    種類？每月（年）繳納保險費金額？(十一)聲請人、父母於各金
    融機構之全部存摺（含證券存摺）完整影本（須附完整清晰
    內頁資料並補登自95年1 月1 日起至本裁定送達日之後）。
    (十二)提出聲請人、受扶養人、及聲請人之父母之財產及收入狀
    況說明書（應提出95、96、97、98年度各類所得資料清單及
    財產歸屬資料清單，及其他土地、房屋、股票、存款等資料
    ，如有土地、房屋請提出登記謄本（請向地政事務所申請）
    ；如有股票、存款則請提出該股票或存款之證明文件資料）
    」，可認聲請人拒絕提出相關文件，怠於配合調查，有消費
    者債務清理條例第46條第3 款所列之情形，依前揭說明，自
    應駁回其更生之聲請，併予敘明。
五、綜上所述，聲請人雖形式上並未與最大債權金融機構即國泰
    世華銀行成立協商，然聲請人消極未盡相關協商義務，並未
    實質上經由協商機制，與最大債權金融機構進行債務清理之
    程序，依據上開說明，難謂聲請人已經進行前置協商程序，
    聲請人更生之聲請既不符合消債條例第3 條所定要件，亦與
    消債條例第151 條立法理由有違，又有同條例第46條第3 款
    之情形，且該要件之欠缺又屬無從補正，依前揭說明，自應
    駁回其更生之聲請。本件更生之聲請既經駁回，則聲請人併
    聲請本院對其財產為保全處分，即無必要，應併予駁回，爰
    裁定如主文。
中    華    民    國    99    年    12    月    17    日
              民事第二庭    法      官  楊昱辰
上為正本係照原本作成。
如不服本裁定，應於裁定送達後10日內，以書狀向本院提出抗告
，並繳納抗告費新臺幣1,000 元。
中    華    民    國    99    年    12    月    17    日
                            書  記  官  李松坤

司法院資訊處製作；財團法人民間司法改革基金會備份。
